臺灣嘉義地方法院民事判決
110年度嘉簡字第754號
原      告  何其峻  
訴訟代理人  陳國瑞律師
被      告  陳進來  



上列當事人間確認通行權存在事件，本院於民國111年11月4日言
詞辯論終結，判決如下：
    主  文
確認原告就被告所有坐落嘉義縣○○鄉○○段000地號土地如附圖所
示編號C（方案1）面積2.3平方公尺範圍內，有通行權存在。
原告其餘之訴駁回。
訴訟費用由被告負擔2分之1，其餘由原告負擔。
    事實及理由
壹、程序方面：
一、按確認法律關係之訴，非原告有即受確認判決之法律上利益
    者，不得提起之。民事訴訟法第247 條前段定有明文。而該
    條所謂即受確認判決之法律上利益者，係指因法律關係存否
    不明確，致原告私法上地位有受侵害之危險，而此危險原告
    得以對被告之確認判決除去者而言（最高法院42年台上字第
    1031號判例意旨參照）。經查，本件原告主張其所有坐落嘉
    義縣○○鄉○○段00000○00000地號土地(以下合稱系爭土地)為
    袋地，對被告所有坐落同段463地號土地（以下稱463號土地
    ），有通行權存在等語，而此為被告所否認。從而，本件原
    告對被告所有463號土地，有無通行權存在乙節，業已陷於
    法律關係存否不明確之情況，並致原告私法上地位有受侵害
    之危險，而上開危險得以本件確認判決加以除去，是原告提
    起本件確認通行權之訴訟自有受確認判決之法律上利益，於
    法並無不合，合先敘明。
二、按不變更訴訟標的，而補充或更正事實上或法律上之陳述者
    ，非為訴之變更或追加，民事訴訟法第256條定有明文。
　　查本件原告於起訴時，原聲明為：確認原告就被告所有463
    號土地如本院卷第29頁地籍圖所示A部分之土地（實際位置
    及面積以實測為準）有通行權存在。嗣經嘉義縣大林地政事
    務所測量結果製作複丈成果圖後，具體特定其請求通行之位
    置與面積，並將其訴之聲明變更為：(一)先位聲明：確認原
    告就被告所有463號土地如嘉義縣大林地政事務所110年12月
    9日土地複丈成果圖（下稱附圖，參本院卷第165頁）所示，
    編號C(方案2)面積3.2平方公尺、通行寬度為4米範圍內，有
    通行權存在。(二)備位聲明：確認原告就被告所有463號土
    地如嘉義縣大林地政事務所110年12月9日土地複丈成果圖（
    下稱附圖，參本院卷第165頁）所示，編號C(方案1)面積2.3
    平方公尺、通行寬度為3米範圍內，有通行權存在(參本院卷
    第241頁)。核其聲明，僅係將其明確化，自屬為補充、更正
    事實上之陳述，並非訴之變更或追加。復按，訴狀送達後，
    原告不得將原訴變更或追加他訴，為民事訴訟法第255條第1
    項所明定。原告於起訴狀送達後之111年10月25日（本院收
    狀日）前某日具狀追加主張：被告應容忍原告於前項通行範
    圍內，開設道路通行及設置電線、水管、瓦斯管等管線及排
    水管道，並不得為禁止或妨害原告通行及設置前開管線之行
    為，核係於訴狀送達達後追加民法786條管線安設權之請求
    ，此部追加業據被告當庭表示不同意，依前揭規定，不應准
    許，均合先敘明。　 
貳、實體方面： 　　
一、原告主張：系爭土地為原告所有，其上有原告所興建門牌號
    碼為嘉義縣○○鄉○○村○○路000號房屋(下稱原告房屋)供原告
    及家人居住，系爭土地四周均為他人土地所圍繞，因與公路
    無適宜之連絡而為袋地，被告所有463號土地向來為原告通
    行至公路之唯一路徑，爰依民法第787 條之規定提起
    本件訴訟，請求通行被告所有463號土地之權利等語。並聲
    明：㈠先位聲明：確認原告就被告所有463號土地如附圖編號
    C(方案2)面積3.2平方公尺、通行寬度為4米範圍內，有通行
    權存在。㈡備位聲明：如主文所示。　　 　　
二、被告則以：原告欲取得指定建築線，應與同段461地號土地
    所有權人(原告親戚)或鄰地所有權人協議排除障礙，亦可經
    由早期原有道路即同段343、452地號土地交界處通行至公路
    ，原告係因興建系爭房屋侵佔鄰地343地號土地，與鄰地發
    生糾葛憤而自行斷路，導致東向通道受阻，原告自稱袋地係
    咎由自取。原告得通行如被告主張之通行方案以至公路(如
    附圖所示B方案之通行範圍)非必要通行被告所有463號土地
    。而同段461-1地號土地原所有權人何中山曾表示願意每坪5
    萬餘元購買463號土地2坪，然原告亦於106年間表示願以公
    告地價購買463號土地23平方公尺之全部面積，被告建議原
    告如欲通行463號土地可以市價向被告購買2坪或23平方公尺
    面積之土地，惟如涉稅額，應由原告負擔，或以土地交換方
    式取得。本件不同意原告追加管線安設權等語，並聲明：駁
    回原告之訴。
三、本院之判斷：　　
(一)原告主張系爭土地為其所有，而463地號土地為被告所有等
    情，業據其提出土地登記謄本為證（見本院卷第47至51頁、
    第97頁），且為被告所不爭執，堪信為真實。至原告主張其
    所有之系爭土地與公路無適宜聯絡，須通行被告所有之463
    地號土地以至公路；被告則否認其主張，並以前開情詞置辯
    ，是本件之爭點應為：原告所有之系爭土地是否為袋地？若
    原告可通行被告之土地，其通行之範圍為何？茲分述如下：
    1.原告所有之系爭土地為袋地：
    ⑴按土地因與公路無適宜之聯絡，致不能為通常使用時，除
      因土地所有人之任意行為所生者外，土地所有人得通行周
      圍地以至公路；前項情形，有通行權人應於通行必要之範
      圍內，擇其周圍地損害最少之處所及方法為之，民法第78
      7條第1項及第2 項定有明文。民法創設此種袋地通行權，
      乃為發揮袋地之利用價值，使地盡其利，增進社會經濟之
      公益目的，是周圍地之所有權人及其他利用權人均有容忍
      其通行之義務。又所謂土地與公路無適宜之聯絡，係指土
      地所有人之土地與公路隔離，全無進出之通路或雖有進出
      之通路，但不適宜者均屬之。
    ⑵經查，原告所有系爭土地分別與同段463、461、462、343
      、342、452、460、459、458地號土地相鄰，且為上開土
      地所包圍，隔被告所有之463地號土地與同段465地號土地
      （現狀為15米中正路，參見不動產估價報告書第25頁）相
      通等情，有地籍圖謄本在卷可參（見本院卷第13頁），並
      經本院於履勘現場，製有勘驗筆錄附卷可參（見本院卷第
      123至133頁），堪認原告所有之系爭土地四周均為他人所
      有之土地環繞，與公路無適宜之聯絡，確屬袋地無疑，是
      被告上開所辯，並不足採。被告雖抗辯原告因建屋與鄰地
      343地號土地發生糾紛，自行斷路，乃因原告之任意行為
      導致系爭土地成為袋地等語，惟迄至本件言詞辯論終結前
      均未舉證證明，亦不可取。
    2.原告得通行之範圍：
    ⑴按鄰地通行權為鄰地所有權之擴張，其目的在解決與公路
      無適宜聯絡之土地之通行問題，自應限於必要之程度，且
      應選擇對鄰地損害最少之處所為之。是通行之主要目的不
      僅專為調和個人所有之利害關係，且在充分發揮袋地之經
      濟效用，以促進物盡其用之社會整體利益，然其為所有人
      容忍義務之設，應於能達成上開社會利益之範圍內，儘量
      以所有人之損害減至最低為必要。而是否為土地通常使用
      所必要，應依土地位置、地勢、面積、用途及使用之實際
      情形定之。另按袋地通行權，固於使袋地與公路有聯絡外
      ，尚須使其能為通常之使用，惟供通行土地所有權人所負
      擔者，僅為容忍袋地所有權人，於通常情形下使用袋地所
      必須而損害最小限度內之通行，無使袋地獲得最大經濟效
      益而提供通行之義務，通行權利人亦不能主張為使自己可
      獲取更高使用利益，而任意擴張義務人應容忍通行之範圍
      。
    ⑵被告雖辯稱系爭土地可經由如附圖所示B方案通行以至公路
      云云，惟從附圖所示B方案，原告必須通行同段343、313
      、322、233地號土地，非但通行距離及面積均大於原告主
      張通行方式（即附圖編號C方案1、C方案2 ），且須通過
      更多筆土地，顯比原合主張通行方式對鄰地損害更大，尚
      不足採。依原告主張方案，僅需通行被告所有463地號土
      地即可達15米中正路，與被告方案相較，自屬損害較小之
      處所及方法。
　　⑶查原告先位主張如附圖編號C（方案2）即道路寬度為4 米
      寬之方案，然而一般實務上確認通行權案件，法院核給通
      行權之路寬通常為3米寬，此為本院審理相關案件職務上
      所知悉，原告既未舉證系爭土地有何特殊需求致通行之道
      路寬度需為4 米方足夠，自仍以3米寬之道路為可兼顧原
      告通行需求並對被告損害最少之方式，即附圖編號C（方
      案1）。故而原告先位聲明請求確認原告就被告所有463地
      號土地如附圖C（方案2）面積3.2平方公尺、通行寬度為4
      米範圍內，有通行權存在，核無可採，應駁回先位聲明之
      請求，並准許通行如備位聲明即主文第1項所示。
四、綜上所述，原告依民法第787條第1項之規定，請求確認原告
    就被告所有之463地號土地如附圖所示編號C（方案1）部分
    （面積2.3平方公尺）之土地有通行權存在，為有理由，應
    予准許。逾此範圍之請求，即屬無據，應予駁回。
五、本件事證已臻明確，兩造其餘之攻擊防禦方法及所提證據，
    於判決結果不生影響，爰不一一論述，併此敘明。
六、本件雖係屬民事訴訟法第427條第1項規定之簡易訴訟事件，
    所為被告敗訴之判決，然本判決內容乃確認原告就土地相鄰
    關係之權利存在，性質上不適宜為假執行，乃不依職權宣告
    假執行。
七、末按因共有物分割、經界或其他性質上類似之事件涉訟，由
    敗訴當事人負擔訴訟費用顯失公平者，法院得酌量情形，命
    勝訴之當事人負擔其一部，民事訴訟法第80 條之1定有明文
    。本件為確認通行權範圍之訴，法院應本於公平原則，為兩
    造決定損害最少之通行範圍，並不受兩造聲明之拘束，核其
    性質，應類似於共有物分割、經界等之形成訴訟，本件原告
    起訴雖於法有據，然被告之應訴亦係本於自身利益而不得不
    然，本院斟酌兩造於訴訟程序進行中所互為之攻擊、防禦方
    式必要與否，爰依職權酌定如主文第3 項所示之訴訟費用負
    擔。
八、訴訟費用負擔之依據：民事訴訟法第79條、第80條之1。
中　　華　　民　　國　　111 　年　　11　　月　　30　　日
                  臺灣嘉義地方法院嘉義簡易庭
                                  法　官　陳思睿
以上正本係照原本作成。
如對本判決上訴，須於判決送達後20日內向本庭（嘉義市文化路
308之1號）提出上訴狀（均須按他造當事人之人數附繕本）。如
委任律師提起上訴者，應一併繳納上訴審裁判費。
中　　華　　民　　國　　111 　年　　11　　月　　30　　日
                                  書記官  周瑞楠